ACORDAO-COMPLETO-2535899

ACÓRDÃO 3076/2022 ATA 19/2022 - SEGUNDA CÂMARA

VISTOS, relatados e discutidos estes autos em que se aprecia recurso de reconsideração interposto contra o Acórdão 7365/2021-TCU-Segunda Câmara,
ACORDAM os Ministros do Tribunal de Contas da União, reunidos em Sessão da 2ª Câmara, ante as razões expostas pelo Relator, com fundamento nos arts. 32 e 33 da Lei 8.443/1992, em:
9.1. conhecer do presente recurso e, no mérito, negar-lhe provimento;
9.2. dar ciência desta decisão ao recorrente e demais interessados.

Recurso de reconsideração interposto pelo Município de Lagoa/PB contra decisão de irregularidade das contas e condenação em débito, por não aplicação da contrapartida municipal, proferida em tomada de contas especial instaurada pelo extinto Ministério da Integração Nacional em razão da impugnação parcial de despesas do Convênio 2031/2001 (Siafi 448969), o qual objetivava a construção de passagens molhadas e açude na municipalidade.

Segunda Câmara

Município de Lagoa/PB (09.151.796/0001-58).

3. Interessados/Responsáveis/Recorrentes:
3.1. Interessado: Ministério da Integração Nacional (extinto).
3.2. Responsáveis: Francisco da Costa Vieira (XXX.574.954-XX); Município de Lagoa/PB (09.151.796/0001-58).
3.3. Recorrente: Município de Lagoa/PB (09.151.796/0001-58).

13.1. Ministros presentes: Bruno Dantas (Presidente), Augusto Nardes (Relator) e Aroldo Cedraz.
13.2. Ministros-Substitutos presentes: Marcos Bemquerer Costa e André Luís de Carvalho.

AUGUSTO NARDES

Ministro Aroldo Cedraz.

Transcrevo a seguir, com ajustes de forma, a análise empreendida no âmbito da Secretaria de Recursos - Serur (peça 74) , a qual contou com a anuência do diretor da unidade técnica (peça 75) :
"INTRODUÇÃO
1. 	Trata-se de Recurso de Reconsideração interposto pelo Município de Lagoa - PB contra o Acórdão 7365/2021-TCU-Segunda Câmara, Relator Ministro Aroldo Cedraz (peça 41) .
1.1. A deliberação recorrida tem o seguinte teor:
VISTOS, relatados e discutidos estes autos de Tomada de Contas Especial, instaurada pelo antigo Ministério da Integração Nacional, em desfavor do Sr. Francisco da Costa Vieira (espólio) , ex-prefeito (gestão 2001 - 2004) , e do Município de Lagoa/PB, em razão da impugnação parcial de despesas do Convênio 2031/2001, celebrado entre o órgão e o município, tendo por objeto a construção de passagens molhadas e açude;
ACORDAM os Ministros do Tribunal de Contas da União, reunidos em sessão de Segunda Câmara, ante as razões expostas pelo Relator, em:
9.1. julgar irregulares, nos termos dos arts. 1º, inciso I, 16, inciso III, alíneas 'c', da Lei 8.443/1992, c/c os arts. 19 e 23, inciso III, da mesma Lei, as contas do Município de Lagoa/PB, condenando-o ao pagamento da importância a seguir especificada, atualizada monetariamente e acrescida dos juros de mora, calculada a partir das datas discriminadas até a data da efetiva quitação do débito, fixando-lhe o prazo de 15 (quinze) dias, para que comprove, perante o Tribunal, o recolhimento das referidas quantias aos cofres do Tesouro Nacional, nos termos do art. 23, inciso III, alínea 'a', da citada lei, c/c o art. 214, inciso III, alínea 'a', do Regimento Interno;
	Data de ocorrência
	Valor histórico (R$) 

	29/6/2002
	11.681,58

9.2. autorizar, desde logo, nos termos dos arts. 26 e 28, inciso II, da Lei 8.443/1992:
9.2.1. o pagamento das dívidas em até 36 (trinta e seis) parcelas mensais e consecutivas, se solicitado pela responsável, fixando-se o vencimento da primeira em 15 (quinze) dias, a contar do recebimento da notificação, e o das demais a cada 30 (trinta) dias, devendo incidir sobre cada uma delas os encargos legais devidos, na forma prevista na legislação em vigor, sem prejuízo ao vencimento antecipado do saldo devedor em caso de não comprovação do recolhimento de qualquer parcela, conforme prevê o art. 217, § 2º, do Regimento Interno deste Tribunal;
9.2.2. a cobrança judicial das dívidas, caso não atendida a notificação;
9.3. dar ciência desta deliberação ao Ministério do Desenvolvimento Regional, ao Município de Lagoa/PB e ao Procurador-Chefe da Procuradoria da República no Estado da Paraíba, para as providências que entender cabíveis.
HISTÓRICO
2. 	A presente Tomada de Contas Especial foi instaurada em razão das seguintes ocorrências: a) não aprovação parcial do Convênio 2031/2001 por conta de uma glosa de R$ 51.145,70 devido à execução incompleta dos serviços contratados; b) repasse de recursos federais a maior de R$ 15.222,72; c) ausência de aporte da contrapartida de R$ 11.681,58.
2.1. A responsabilidade pelos débitos foi definida da forma abaixo (peça 8) :
	Valor
	D/C
	Data para atualização
	Responsável

	51.145,70
	D
	29/06/2002
	Francisco da Costa Vieira (espólio) 

	15.222,72
	D
	29/06/2002
	Francisco da Costa Vieira (espólio) 

	983,86
	C
	19/05/2003
	Francisco da Costa Vieira (espólio) 

	11.681,58
	D
	29/06/2002
	Município de Lagoa/PB

2.2. No Relatório de Tomada de Contas Especial (peça 6, p. 94 a 102) , registrou-se que o açude fora construído em sua totalidade, mas as passagens molhadas não tinham as dimensões estabelecidas no projeto inicial, tendo sido apurado um débito de R$ 78.050,00, resultante das seguintes parcelas: R$ 15.222,72 de recursos federias passados a maior, R$ 11.681,58 de recursos federais onerados como contrapartida não aportada e R$ 51.145,70 de glosa parcial apontada pela Caixa Econômica.
2.3. Em seu Relatório de Auditoria (peça 6, p. 106-109) , a Controladoria-Geral da União concluiu que Francisco da Costa Vieira (Rosa Linhares Vieira - representante do espólio) e o Município de Lagoa/PB se encontram em débito com a Fazenda Nacional pelos valores apontados no Relatório do Tomador de Contas. O Coordenador-Geral de Auditoria da Área emitiu Certificado de Auditoria (peça 6, p. 110) em que ratifica as manifestações anteriores e certifica a irregularidade das contas dos responsáveis. Por sua vez, o Dirigente do Órgão de Controle Interno emitiu o Parecer à peça 6, p. 111, manifestando-se pela irregularidade das contas.
2.4. Em 17 de outubro de 2016, o Ministro de Estado da Integração Nacional emitiu pronunciamento atestando haver tomado conhecimento das conclusões contidas no Relatório, Certificado e Parecer, e determinou o envio do processo ao TCU para julgamento (peça 6, p. 120) .
2.5. Verificou-se que Francisco da Costa havia falecido e que uma eventual citação do espólio, dado o lapso temporal já transcorrido, prejudicaria o exercício do direito ao contraditório e à ampla defesa, pelo que foi proposto arquivar o processo em relação a ele, sem julgar o mérito de suas contas, por ausência de pressuposto de constituição e desenvolvimento válido e regular do processo (art. 212 do RITCU e art. 6º, II, c/c o art. 19 da IN/TCU 71/2012) .
2.6. Em relação ao Município de Lagoa/PB, restou um débito referente à ausência de aporte da contrapartida do Município no valor original de R$ 11.681,58, datado de 29/6/2002. Mesmo após a atualização monetária, tal valor ficou bem abaixo do limite de R$ 75.000,00 fixado à época para o encaminhamento e prosseguimento de processos de TCE a este Tribunal. Assim, visto que ainda não havia citação válida, propôs-se arquivar o processo por racionalização administrativa e economia processual, nos termos do art. 93 da Lei 8.443/1992, bem como dos artigos 169, inciso VI, e 213 do RI/TCU c/c os artigos 6º, inciso I, e 19 da IN/TCU 71/2012.
2.7. Na sequência, ao apreciar a matéria, o Tribunal exarou o Acórdão 3540/2017-TCU-Segunda Câmara, Rel. Min. Aroldo Cedraz (peça 11) , e decidiu 'determinar o arquivamento, por economia processual, das contas do Município de Lagoa/PB [...], sem cancelamento do débito, a cujo pagamento continuará obrigado o devedor para que lhe seja concedida a quitação', entre outras questões.
2.8. Em 6/5/2019, o atual Prefeito Gilberto Tolentino Leite Júnior veio aos autos (peça 26) informar que tomou conhecimento do registro de débito do Município no CADIN e requerer o desarquivamento do processo.
2.9. Em 10/3/2020, a 2ª Câmara, por meio do Acórdão 1.855/2020 (peça 31) , autorizou o desarquivamento deste processo e a realização da citação do Município de Lagoa/PB, e ainda recebeu como alegações de defesa a sua petição constante da peça 26.
2.10. A citação foi realizada por meio do Ofício 8952/2020-TCU/Seproc, de 11/3/2020 (peça 33 e AR à peça 34) , porém, apesar da citação válida, o Município não se manifestou.
2.11. Na sequência, a SecexTCE produziu a instrução de mérito (peças 36-38) em que propôs julgar irregulares as contas do Município de Lagoa/PB por 'dano ao Erário decorrente de ato de gestão ilegítimo ou antieconômico' (art. 16, III, 'c', da Lei 8.443/1992) e condená-lo ao pagamento da importância de R$ 11.681,58, com atualização monetária a partir de 29/6/2002.
2.12. Por sua vez, o representante do Ministério Público de Contas da União, Procurador Rodrigo Medeiros de Lima, em virtude dos argumentos que expôs em seu parecer à peça 39, concordou em parte com a SecexTCE, no sentido de sobrestar o julgamento desta TCE diante da pendência da apreciação, pelo Supremo Tribunal Federal (STF) , dos embargos de declaração opostos pela Advocacia-Geral da União (AGU) contra a decisão proferida em 17/4/2020 no julgamento do Recurso Extraordinário (RE) 636.886. Alternativamente, caso não acolhida tal proposição, opinou por julgar irregulares as contas do Município de Lagoa/PB, sem imputação de débito, em vista da incidência da prescrição da pretensão de ressarcimento.
2.13. Em 4/5/2021, a 2ª Câmara prolatou o Acórdão 7.365/2021 pelo qual julgou irregulares as contas do Município de Lagoa/PB e condenou-o ao pagamento de R$ 11.681,58, acrescidos de atualização monetária e juros de mora a partir de 29/6/2002 (peça 41) .
2.14. Em face desse acórdão o Município de Lagoa/PB interpôs o Recurso de Reconsideração à peça 57, o qual será analisado a seguir.
EXAME DE ADMISSIBILIDADE
3.	Reitera-se o exame de admissibilidade realizado (peças 58/59) , propondo conhecer do Recurso de Reconsideração e suspender os efeitos dos itens 9.1, 9.2 e 9.2.2 do Acórdão 7365/2021-TCU-Segunda Câmara, com fulcro nos artigos 32, inciso I, e 33 da Lei 8.443/1992. O Ministro Augusto Nardes conheceu do recurso, como propôs esta Unidade Técnica (peça 62) .
EXAME DE MÉRITO
4.	Constitui objeto do presente recurso analisar se ocorreu a prescrição da 'ação punitiva' (que abrange as pretensões punitiva e ressarcitória) disciplinada pela Lei 9.873/1999 (peça 57) .
5. Da prescrição
5.1. Ao longo da sua extensa petição recursal (peça 57) , a defesa do recorrente dedicou-se a sustentar a tese de que já está prescrita a pretensão de ressarcimento objeto do Acórdão 7365/2021-TCU-Segunda Câmara, tanto pela regra do art. 205 do Código Civil, na forma disciplinada pelo Acórdão 1441/2016-TCU-Plenário, Rel. Min. Benjamin Zymler, como pelas regras da Lei 9.873/1999.
5.2. Segundo a defesa, a prescrição no caso depreende-se do ato/fato ocorrido em 29/6/2002 até a instauração da TCE em 9/11/2016, como também da primeira citação válida do Município de Lagoa/PB, em 31/5/2021, pois de um lado ou de outro transcorreu lapso temporal superior a dez anos, prazo admissível por este TCU, ou superior a cinco anos, estabelecido no RE 636886/AL (peça 57, p. 18/19) .
5.3. Afirma que de todos os ângulos em que se analisa, há a configuração da prescrição deste feito, visto que o Relator ao compor o próprio Acórdão vergastado reconhece a prescrição, pois assim se posicionou: '7. Como no presente caso a irregularidade em tela ocorreu em 2002 e o ato que ordenou a citação se deu em 2019, resta configurada a prescrição da pretensão punitiva, conforme Acórdão 1441/2016-TCU-Plenário, Relator: Benjamin Zymler, que uniformizou a jurisprudência acerca dessa questão' (peça 42) .
5.4. 'Ademais' - reforça a defesa - 'não se interrompe o que já está prescrito, pois já fulminada a possibilidade'. E conclui: 'a pretensão da presente Tomada de Contas Especial se encontra fulminada pela prescrição, por qualquer ângulo que se a encare' (peça 57, p. 20) .
Análise
5.5. A Secretaria de Recursos (Serur) tem adotado, no exame da prescrição, os entendimentos detalhados no estudo e nos pronunciamentos anteriores da Secretaria que foram juntados aos autos e constituem a peça 73. Ali estão desenvolvidas as seguintes premissas que serão utilizadas no presente exame:
a)  ao julgar o RE 636.886, o STF conferiu nova interpretação ao art. 37, § 5º, da Constituição Federal, fixando a tese de que 'é prescritível a pretensão de ressarcimento ao erário fundada em decisão de Tribunal de Contas';
b)  as pretensões punitiva e de ressarcimento devem observar o mesmo regime na atividade de controle externo, dado o objetivo comum da prescrição de fixar prazo ao Tribunal de Contas para caracterizar o ilícito, identificar seu autor, dimensionar as consequências da conduta e impor as consequências legais, independentemente de tais consequências terem natureza punitiva ou ressarcitória;
c)  até que sobrevenha norma específica, entende-se que a prescrição das pretensões punitiva e de ressarcimento, no processo de controle externo, deve observar o regime da Lei 9.873/1999, na linha dos recentes pronunciamentos do STF a respeito. Assim, sem prejuízo de se realizar o exame da prescrição também segundo o prazo decenal previsto no Código Civil, o critério adotado, na formulação da proposta de encaminhamento, será o da Lei 9.873/1999.
Análise pelos critérios do Acórdão 1441/2016-TCU-Plenário:
5.6. Por meio do Acórdão 1441/2016-TCU-Plenário, o TCU uniformizou a sua jurisprudência em relação à prescrição da pretensão punitiva (estrito sensu) , tendo definido que se aplica a regra geral do Código Civil, art. 205, que estabelece o prazo prescricional de dez anos, iniciando-se na data da irregularidade sancionada (CC, art. 189) e interrompendo-se na data do ato que ordenar a citação ou a audiência ou a oitiva da parte.
5.7. Entre as razões justificadoras da adoção dessa regra geral, destaca-se a sua natureza abrangente, preordenada a incidir sobre os casos de pretensão que não tenham prazo prescricional específico estabelecido em lei, como o que se apresenta aqui.
5.8. No caso em exame, o Relator reconheceu a prescrição da pretensão punitiva (estrito sensu) pelos critérios do Acórdão 1441/2016-TCU-Plenário, tendo em vista que, no caso, 'a irregularidade em tela ocorreu em 2002 e o ato que ordenou a citação se deu em 2019' (peça 42) .
5.9. Cabe ressaltar que a irregularidade sancionada consiste na 'Não comprovação do aporte da contrapartida, no valor de R$ R$ 11.681,58, referente ao convênio 2031/2001 (Siafi 448969) ' (instrução de citação à peça 28, p. 4) .
5.10. Com efeito, quando se trata de relação jurídica convenial, tem-se adotado como dies a quo do prazo prescricional a data de entrega da prestação de contas final ao Concedente, fato que, no presente caso, ocorreu em 27/5/2003, conforme documentação apresentada pelo Sr. Prefeito à época (peça 5, p.125 e ss) .
5.11. Em que pese o posicionamento do Relator do Acórdão recorrido, o Supremo Tribunal Federal, no julgamento do RE 636.886, decidiu pela prescrição da pretensão de ressarcimento, tendo por fundamento, entre outros diplomas legais, a Lei 9.873/1999. Assim, far-se-á a análise da prescrição pelo regime dessa lei, e o resultado será adotado na proposta de encaminhamento, como explicado no item 5.5.c acima.
Análise pelo regime da Lei 9.873/1999
5.12. A Lei 9.873/1999 em seu art. 1º, caput, estabelece o prazo prescricional de cinco anos da 'ação punitiva', nos seguintes termos:
Art. 1º. Prescreve em cinco anos a ação punitiva da Administração Pública Federal, direta e indireta, no exercício do poder de polícia, objetivando apurar infração à legislação em vigor, contados da data da prática do ato ou, no caso de infração permanente ou continuada, do dia em que tiver cessado'.
5.13. O parágrafo primeiro disciplina a chamada 'prescrição intercorrente':
§1º. Incide a prescrição no procedimento administrativo paralisado por mais de três anos, pendente de julgamento ou despacho, cujos autos serão arquivados de ofício ou mediante requerimento da parte interessada, sem prejuízo da apuração da responsabilidade funcional decorrente da paralisação, se for o caso'.
5.14. O artigo 2º cuida das hipóteses de interrupção da prescrição, conforme abaixo transcrito:
Art. 2o Interrompe-se a prescrição da ação punitiva:
I - pela notificação ou citação do indiciado ou acusado, inclusive por meio de edital;
II - por qualquer ato inequívoco, que importe apuração do fato; [grifo acrescido]
III - pela decisão condenatória recorrível.
IV - por qualquer ato inequívoco que importe em manifestação expressa de tentativa de solução conciliatória no âmbito interno da administração pública federal.
5.15. No presente caso, como visto, a prestação de contas final do convênio foi apresentada em 27/5/2003, e o ato infracional consiste na 'Não comprovação do aporte da contrapartida, no valor de R$ 11.681,58, referente ao convênio 2031/2001 (Siafi 448969) '. Assim, à luz do disposto no art. 1º, caput, da Lei 9.873/1999, compreende-se que aquela data constitui o termo inicial do quinquênio prescricional.
Interrupção do prazo quinquenal
5.16. Compulsando os autos, verificou-se que a irregularidade em questão foi apontada no item 11 da Informação Financeira 300/2010/CAPC/CGCONV/DGI/SECEX/MI, datada de 23/8/2010, com a sugestão de notificar os responsáveis para justificar o item 9.1 e recolher a glosa técnica e financeira mencionada no parágrafo 11º daquela Informação Financeira (peça 5, p. 350-352) .
5.17. Na sequência, observa-se que o setor de prestação de contas do Ministério da Integração Nacional expediu ofícios ao então Prefeito Municipal de Lagoa/PB e ao ex-Prefeito responsável pela execução do convênio, em agosto de 2010 (peça 5, p. 353-357) , constituindo-se atos inequívocos de apuração da irregularidade que, ao fim deste processo, deu ensejo à condenação do Município de Lagoa/PB ao pagamento de débito.
5.18. Portanto, entre a ocorrência do ato infracional em 27/5/2003 e o início da apuração dos fatos em agosto de 2010 passaram-se mais de cinco anos, a evidenciar a ocorrência da prescrição prevista no art. 1º, caput, da Lei 9.873/1999.
 Prescrição intercorrente
5.19. Se o processo ficar paralisado por mais de três anos, aguardando julgamento ou despacho, ocorre a chamada 'prescrição intercorrente', de que trata o § 1º do art. 1º da Lei 9.873/1999.
5.20. Existe correlação entre essa hipótese e as causas de interrupção do art. 2º. Se houver interrupção por qualquer daquelas causas, o processo não poderá ficar inativo, sem impulso relevante, por mais de três anos. Esse prazo é específico, afastando-se tanto o geral de cinco anos quanto o especial, da lei penal (§ 2º) . Tem por fim imprimir eficiência e celeridade às apurações administrativas, de modo a evitar que o processo fique paralisado por um triênio, sob pena de ocorrer a 'prescrição'.
5.21. No presente caso, após a expedição dos ofícios em agosto de 2010, observa-se que o processo se desenvolveu regularmente, sendo despachado em setembro de 2012 ao Engenheiro responsável para emitir Parecer Técnico Conclusivo, o que foi feito ainda naquele mês (peça 5, p. 370-374) . Em abril de 2014, o Ministério da Integração Nacional expediu ofício ao então Prefeito de Lagoa/PB, informando que a contrapartida pactuada pelo Município não foi aportada, onerando os recursos federais em R$ 11.681,57, devendo o valor ser atualizado e restituído ao Tesouro Nacional (peça 6, 57) . Esse teor foi reiterado em novembro de 2014 (peça 6, p. 63-64 e 70) . Em novembro de 2015 foi exarado um Parecer Financeiro propondo diversas providências (peça 6, p. 75-81) e naquele mesmo mês o Ordenador de Despesas decidiu não aprovar a Prestação de Contas Final do Convênio 2031/2001, em razão da glosa técnica parcial, e instaurar a Tomada de Contas Especial de R$78.050,00, sendo R$51.145,70 de glosa técnica ajustada, R$ 15.222,72 de recursos federais repassados a maior e R$11.681,58 de recursos federais onerados como contrapartida, estes últimos a serem imputados ao Município de Lagoa (peça 6, p. 82-83) . Em outubro de 2016 o Ministro de Estado da Integração Nacional determinou a remessa do processo de Tomada de Contas Especial ao TCU para julgamento (peça 6, p. 120) . Em maio de 2017 a 2ª Câmara do TCU determinou o arquivamento do processo, 'por economia processual, das contas do Município de Lagoa/PB (CNPJ 09.151.796/0001-58) , sem cancelamento do débito, a cujo pagamento continuará obrigado o devedor para que lhe seja concedida a quitação' (peça 11) . Em maio de 2019, o Prefeito Municipal de então requereu o desarquivamento do processo (peça 26) .
5.22. Daí se conclui que não houve paralisação do processo por mais de três anos, restando afastada, portanto, a hipótese da 'prescrição intercorrente' prevista no art. 1º, § 1º, da Lei 9.873/1999.
CONCLUSÃO
9.	Da análise de mérito do presente recurso, conclui-se que ocorreu a prescrição da 'ação punitiva' (que abrange a pretensão de ressarcimento) , visto que entre a data do ato infracional - 27/5/2003 - e o início da apuração dos fatos, em agosto de 2010, passaram-se mais de cinco anos, a evidenciar a ocorrência da prescrição de que trata o art. 1º, caput, da Lei 9.873/1999.
9.1. Portanto, cabe reconhecer a prescrição da pretensão punitiva e prover o recurso.
PROPOSTA DE ENCAMINHAMENTO
10. Ante o exposto, submete-se os autos à consideração superior, propondo, com base nos artigos 32, inciso I, e 33 da Lei 8.443/1992, conhecer do recurso e, no mérito, dar-lhe provimento para:
a) reconhecer a prescrição da 'ação punitiva' objeto da presente tomada de contas especial, com fundamento no art. 1º, caput, da Lei 9.873/1999, em consonância com o entendimento do Supremo Tribunal Federal firmado na decisão do RE 636.886/AL;
b) tornar sem efeito o Acórdão 7365/2021-TCU-Segunda Câmara e julgar regulares com ressalva as presentes contas; 
c) informar o recorrente e demais interessados do acórdão a ser proferido, destacando que o relatório e o voto que o fundamentam podem ser acessados por meio do endereço eletrônico www.tcu.gov.br/acordaos".
2.	O titular da Serur discordou do encaminhamento proposto pelo auditor quanto à prejudicial de prescrição das pretensões punitiva e ressarcitória deste Tribunal, em atenção às disposições da Lei 9.873/1999, ante as seguintes considerações (peça 76) :
"4. No que se refere à sistemática prevista na Lei 9.873/1999, novas balizas têm sido adotadas por esta secretaria nos processos de controle externo, em atenção à jurisprudência do Supremo Tribunal Federal (STF) a partir da tese fixada no julgamento do RE 636.886, que conferiu nova interpretação ao art. 37, § 5º, da Constituição Federal no sentido de ser ' (...) prescritível a pretensão de ressarcimento ao erário fundada em decisão de Tribunal de Contas'. 
5.	Quanto à pretensão punitiva, observa-se que já há orientação jurisprudencial sedimentada no STF. A partir do julgamento do MS 32.201, em 4/8/2017, várias decisões se seguiram, reafirmando a conclusão de que a prescrição da pretensão punitiva, no processo de controle externo, é regida pela Lei 9.873/1999. Nessa linha há várias decisões recentes (MS 37424, DJe 14/10/2020; MS 36111, DJe 19/5/2020; MS 36799, DJe 05/10/2020; MS 36800, DJe 12/05/2020, entre outros) , expressando o seguinte entendimento: 'Na esteira de precedentes deste Supremo Tribunal, a regência da prescrição da pretensão punitiva do Tribunal de Contas da União decorre da interpretação sistemática dos arts. 1º e 2º da Lei n. 9.873/1999.'
6. 	Ocorre que, recentemente, o Plenário da Suprema Corte se manifestou mais uma vez sobre o tema no julgamento da ADI 5509, ao tratar da constitucionalidade do prazo prescricional e decadencial de cinco anos previsto nos arts. 76, § 5º e 78, § 7º da Constituição do Estado do Ceará. Com esteio no princípio da simetria insculpido no art. 75 da Constituição Federal, o relator, Min. Edson Fachin, definiu alguns parâmetros para fins de avaliação da incidência do prazo prescricional nos processos conduzidos pelas Cortes de Contas (TCU, Tribunais de Contas dos Estados e do Distrito Federal, e dos municípios) , assunto que passo a abordar, de forma mais detalhada, nos próximos parágrafos.
7. 	A ADI 5509 foi manejada contra dispositivos da Constituição do Estado do Ceará e de lei ordinária do referido Estado, que fixaram prazo prescricional no processo do tribunal de contas daquela unidade federativa. 
8. 	Todavia, a discussão travada pelo STF teve por referência o modelo federal, em função do princípio da simetria, expressamente invocado pelo MPF, ao propor a ação, e pelo relator, ao analisar o tema. Assim, os fundamentos lançados no julgamento da ADI 5509 repercutem inevitavelmente no processo do TCU. 
9. 	Especificamente sobre a lei de regência e as causas interruptivas da prescrição, o relator, ministro Edson Fachin, reconheceu que o STF ainda não havia fixado orientação clara a respeito, em processo de caráter geral. Ao fazê-lo, na citada ADI, a orientação do relator foi a de aplicar os vários precedentes do STF em casos concretos, que já sinalizavam para a incidência da Lei 9.873/1999, afastando-se a incidência do art. 205 do Código Civil, como evidenciam as seguintes passagens do voto: 
a) 'A atividade de controle externo equipara-se, para fins de contagem do prazo prescricional, ao poder de polícia do Estado e, como tal, nos termos do art. 1º da Lei 9.873, de 1999, 'Prescreve em cinco anos a ação punitiva da Administração Pública Federal, direta e indireta, no exercício do poder de polícia, objetivando apurar infração à legislação em vigor, contados da data da prática do ato ou, no caso de infração permanente ou continuada, do dia em que tiver cessado''; 
b) 'Pela mesma razão, incidem as causas legais de interrupção da prescrição, conforme previsão constante do art. 2º da referida Lei'. 
10. Estabelecida a norma de regência do prazo e das causas interruptivas, o STF avançou no debate quanto ao termo inicial da prescrição, fixando regras mais detalhadas a respeito. Com esse fim, estabeleceu tratamento específico para as tomadas de contas especiais, distinguindo aquelas decorrentes de repasses sujeitos a prestação de contas específica e as relativas a situações em que os fatos são normalmente trazidos ao conhecimento do TCU por meio de denúncias e representações - tal como na hipótese do processo em análise. 
11. Nesse sentido, o voto do Ministro Edson Fachin trouxe uma regra geral e algumas hipóteses de aplicação casuística. Como regra geral, ficou estabelecido que 'o termo inicial da contagem do prazo deve ser o da entrada do processo de fiscalização no âmbito do Tribunal de Contas, ou dos órgãos que, por lei, são encarregados pelo controle interno'. 
12. Essa regra geral teve sua aplicação explicitada para algumas situações particulares, a saber: 
a) no caso de omissão de prestação de contas: 'o dano a ser apurado pela ausência de prestação de contas tem o lapso prescricional iniciado na data em que as contas deveriam ter sido entregues'; 
b) na hipótese de irregularidades detectadas no exame da prestação de contas: 'o procedimento prévio à instauração da tomada de contas ... deve ser encerrado o quanto antes, sendo que as irregularidades que tenham porventura sido nele identificadas somente terão iniciada a fluência do prazo prescricional após a competente comunicação para o órgão de controle interno ou para o Tribunal de Contas'; 
c) em irregularidades constatadas em fiscalizações, denúncias e representações: 'Finalmente, deve-se contar o prazo prescricional a partir da data do conhecimento da irregularidade nos casos em que, por iniciativa própria, o Tribunal realiza auditorias ou inspeções, assim como nos casos em que a ele são diretamente levadas as informações necessárias para a instauração de tomada de contas especial'. 
III
13. Aplicando-se o entendimento perfilhado pelo STF no julgamento da ADI 5509 ao caso em concreto, tem-se que na hipótese de irregularidades apuradas no exame da prestação de contas a fluência do prazo prescricional se inicia somente após a competente comunicação ao órgão de controle interno ou ao Tribunal de Contas.
14. Assim, o termo inicial para contagem do prazo prescricional seria 27/6/2016, data em que o Ministério da Integração Nacional encaminhou o processo à Controladoria Geral da União (peça 6, p. 104) . Considerando as demais causas interruptivas que demonstram atos inequívocos de apuração tem-se: instrução preliminar, em 18/11/2016 (peça 8) ; Acórdão 3540/2017-TCU-Segunda Câmara, de 2/5/2017 (peça 11) ; pedido de desarquivamento dos autos pelo município, em 20/5/2019 (peça 26) ; Acórdão 1855/2020-TCU-Segunda Câmara (10/3/2020, peça 31) ; e a decisão condenatória sujeita a recurso - Acórdão 7365/2021-TCU-Segunda Câmara (4/5/2021, peça 41) .
15. Como se vê, não se operaram os efeitos do prazo geral quinquenal previsto no art. 1º, caput, da Lei 9.873/1999. Da mesma forma, não houve prescrição intercorrente haja vista não ter havido paralisação processual por período superior a três anos no âmbito da Controladoria Geral da União ou do TCU (art. 1º, § 1º, da Lei 9.873/1999) .
16. Uma vez que o recorrente não carreia aos autos elementos de prova capazes de modificar o acórdão condenatório, com fundamento nos artigos 32, inciso I, e 33 da Lei 8.443/92, proponho que o presente recurso seja conhecido e, no mérito, desprovido".
3.	O Ministério Público junto a este Tribunal anuiu ao encaminhamento proposto pelo dirigente da unidade técnica (peça 77) .
	É o relatório.

Paulo Ítalo de Oliveira Vilar (14.233/OAB-PB), representando Município de Lagoa/PB; Antonio Anizio Neto (885/OAB-PB), representando Francisco da Costa Vieira.

Procurador Marinus Eduardo De Vries Marsico.

RECURSO DE RECONSIDERAÇÃO EM TOMADA DE CONTAS ESPECIAL. CONVÊNIO COM O MINISTÉRIO DA INTEGRAÇÃO NACIONAL PARA CONSTRUÇÃO DE PASSAGENS MOLHADAS E AÇUDES. NÃO APLICAÇÃO DA CONTRAPARTIDA PACTUADA. IRREGULARIDADE DAS CONTAS DA MUNICIPALIDADE. DÉBITO. CONHECIMENTO DO RECURSO. RAZÕES INSUFICIENTES PARA ELIDIR AS IRREGULARIDADES. NEGATIVA DE PROVIMENTO.

TOMADA DE CONTAS ESPECIAL (TCE)

Secretaria de Recursos (Serur); Secretaria de Controle Externo de Tomada de Contas Especial (SecexTCE).

Tratam os autos, originariamente, de tomada de contas especial instaurada pelo extinto Ministério da Integração Nacional, em desfavor do Sr. Francisco da Costa Vieira (espólio) , ex-prefeito do Município de Lagoa/PB (gestão 2001/2004) , e desse ente federado, em razão da impugnação parcial de despesas do Convênio 2031/2001 (Siafi 448969) , o qual objetivava a construção de passagens molhadas e açude na municipalidade.
2.	Com vigência estipulada para o período de 31/12/2001 e 10/1/2003, referido convênio previu recursos no montante de R$ 315.000,00, sendo R$ 300.000,00 em verbas federais e R$ 15.000,00 a título de contrapartida municipal. Os recursos federais foram transferidos ao convenente em parcela única, em 29/6/2002.
3.	Mediante o Parecer Financeiro 294/2015/DTCE/CDTCE/CGCONV/DGI/SECEX/MI (peça 6, fls. 75/81) , de 6/11/2015, o órgão concedente opinou pela reprovação da prestação de contas apresentada pelo convenente, em 19/5/2003, e pela instauração de tomada de contas especial, no valor de R$ 78.050,00, em razão de glosa técnica devido à inexecução de serviços ajustados (R$ 51.145,70) , repasse a maior de recursos federais (R$ 15.222,72) e não aporte da contrapartida municipal (R$ 11.681,58) , sendo os dois primeiros débitos imputados ao espólio do Sr. Francisco da Costa Vieira, com abatimento de R$ 983,86, já restituído aos cofres públicos, e o terceiro imputado à municipalidade.
4.	No âmbito deste Tribunal, considerando que o exame das ocorrências ensejadoras da presente tomada de contas especial evidenciava o transcurso de mais de dez anos desde os fatos geradores, sem que tivesse havido a notificação do responsável pela autoridade administrativa federal competente, circunstância que inviabilizava o pleno exercício do contraditório e da ampla defesa, que o processo encontrava-se pendente de citação válida neste Tribunal e sobretudo por se tratar de gestor falecido cujos sucessores teriam dificuldade em conseguir elementos necessários à promoção da defesa, a Secretaria de Controle Externo no Estado da Paraíba - Secex/PB propôs (peça 18) , entre outras questões, o arquivamento, por economia processual, das contas do Município de Lagoa/PB, sem cancelamento do débito, a cujo pagamento continuaria obrigado o devedor para que lhe fosse concedida a quitação.
5.	Mediante o Acórdão 3540/2017-TCU-Segunda Câmara, da relatoria do Ministro Aroldo Cedraz, este Tribunal decidiu acolher a proposta apresentada pela unidade técnica, a qual contou com a anuência do Ministério Público junto ao TCU. 
6.	Posteriormente, atendendo solicitação formulada pelo então prefeito do Município de Lagoa/PB (peça 26) , em 6/5/2019, ao tomar conhecimento sobre registro de débito da municipalidade no Cadastro Informativo de Créditos não Quitados do Setor Público Federal - CADIN, este Tribunal decidiu, por meio do Acórdão 1855/2020-TCU-Segunda Câmara, relator Ministro Aroldo Cedraz, autorizar o desarquivamento deste processo e a realização da citação do ente federado, pelo débito de sua responsabilidade, com atualização monetária a partir de 29/6/2002.
7.	Após analisar a defesa acostada aos autos, este Tribunal decidiu, mediante o Acórdão 7365/2021-TCU-Segunda Câmara, também da relatoria do Ministro Aroldo Cedraz, julgar irregulares as presentes contas e condenar a municipalidade em débito, sem aplicação de multa proporcional, ante a ocorrência da prescrição da pretensão punitiva deste Tribunal.
8. 	Examina-se, nesta oportunidade, recurso de reconsideração interposto pelo Município de Lagoa/PB contra o aludido decisum (peça 57) , mediante o qual defende a ocorrência da prescrição da pretensão de reparação do dano deste Tribunal, à luz dos regimes do Código Civil (que é utilizado no Acórdão 1441/2016-TCU-Plenário e estabelece prazo prescricional decenal) e da Lei 9.873/1999, na linha da repercussão geral admitida pelo Supremo Tribunal Federal no RE 636.886 (que já vem sendo utilizada pela Corte Suprema para limitar o exercício da pretensão punitiva pelo TCU, em decisões posteriores ao Acórdão 1441/2016-TCU-Plenário, e estabelece prazo prescricional quinquenal, usualmente adotado pelas normas de direito público) .
9.	O auditor da Secretaria de Recursos - Serur propôs o provimento do recurso e, por conseguinte, a anulação do acórdão recorrido e o julgamento pela regularidade das contas, por concluir pela ocorrência daquele instituto processual, com fundamento no art. 1º, caput, da Lei 9.873/1999, em consonância com o entendimento do Supremo Tribunal Federal firmado na decisão do RE 636.886, ante a verificação de que "entre a ocorrência do ato infracional em 27/5/2003 e o início da apuração dos fatos em agosto de 2010 passaram-se mais de cinco anos".
10.	Discordando dessa proposta, o titular da unidade técnica sugeriu, com a anuência do Ministério Público junto a este Tribunal, a negativa de provimento do recurso (peças 76 e 77) , por entender, com base em recente manifestação do Plenário da Suprema Corte no julgamento da ADI 5509, que definiu alguns parâmetros para fins de avaliação da incidência do prazo prescricional nos processos conduzidos pelas Cortes de Contas, que, em se tratando de irregularidade apurada no exame da prestação de contas, "o termo inicial para contagem do prazo prescricional seria 27/6/2016, data em que o Ministério da Integração Nacional encaminhou o processo à Controladoria Geral da União" e que, neste caso, considerando as demais causas interruptivas que demonstram atos inequívocos de apuração, não se teriam operado os efeitos do prazo geral quinquenal previsto no art. 1º, caput, da Lei 9.873/1999.
11. 	Feita essa breve contextualização, reitero, no tocante à admissibilidade da peça recursal em apreço, o seu conhecimento, uma vez que preenche os pressupostos constantes dos arts. 32 e 33 da Lei 8.443/1992.
12. 	No mérito, concordo com o titular da Serur e o MPTCU quanto à inocorrência da prescrição da pretensão de ressarcimento do dano ao erário, apenas pedindo vênias por divergir de suas fundamentações, pois o entendimento que tenho adotado e levado aos colegiados desta Corte de Contas está alinhado à tese que esclarece que a decisão do STF, no âmbito do RE 636.886 (Tema 899 de Repercussão Geral) , alcança a etapa de cobrança do título extrajudicial constituído pelo Tribunal de Contas da União e não altera o entendimento jurisprudencial do Tribunal sobre a imprescritibilidade das ações de ressarcimento do dano, fundado no art. 37, § 5º, da Constituição Federal.
13. 	De fato, conforme destacado pelo Ministro Benjamin Zymler no leading case que primeiro discutiu o alcance do referido julgado da Corte Suprema (Acórdão 5236/2020-TCU-Primeira Câmara) , ainda há diversas dúvidas sobre a matéria, pois resta possível a conclusão de que a decisão não tratou da prescrição do processo de controle externo levado a efeito no âmbito do TCU, mas, sim, da prescrição intercorrente ocorrida durante a fase de execução do acórdão condenatório desta Corte.
14.	Destarte, neste caso, tal qual nos demais processos sob minha relatoria, adoto como fundamentação a jurisprudência consolidada deste Tribunal, que se estabeleceu no sentido da imprescritibilidade das ações de ressarcimento ao erário, expresso no Enunciado de Súmula 282 desta Corte, enquanto se definem os exatos efeitos da recente decisão proferida pelo Supremo Tribunal Federal sobre a matéria, no RE 636.886, segundo o posicionamento manifestado por esta Casa em inúmeros arestos, a exemplo dos Acórdãos: 1.492/2020, 2.104/2020, 2.182/2020 e 2.336/2020, Rel. Min. Aroldo Cedraz; 2.188/2020, Rel. Min. Raimundo Carreiro; e 2.018/2020, Rel. Min. Ana Arraes, do Plenário; 6.494/2020, Rel. Min. Walton Alencar Rodrigues; 5.236/2020, 6.084/2020, 6.465/2020, 6.466/2020, 7.982/2020, 9.277/2020, Rel. Min. Benjamin Zymler; e 8.550/2020, 9.011/2020, 9.012/2020 e 9.293/2020, Rel. Min. Bruno Dantas, todos da 1ª Câmara; e 5.681/2020, 6.350/2020, 8.316/2020, 8.940/2020, 8.945/2020, 8.947/2020, 8.948/2020, 9.208/2020 e 9.216/2020 da minha relatoria; 5.690/2020, 6.350/2020, 6.575/2020, 6.712/2020, 7.325/2020, 8.021/2020, 8.023/2020, 8.443/2020, 8.649/2020, 8.651/2020 e 8.657/2020, Rel. Min. Aroldo Cedraz; 6.171/2020, Rel. Min. Raimundo Carreiro; 6.207/2020 e 8.498/2020, Rel. Min. Ana Arraes; e 6.707/2020 e 6.726/2020, Rel. Min. Subst. Marcos Benquerer Costa, estes da 2ª Câmara.
15.	Esse foi o mesmo fundamento que amparou a decisão adotada na fase anterior do feito, de inocorrência da prescrição da pretensão ressarcitória deste Tribunal.
16.	A propósito, quanto à alegação do recorrente de que o relator a quo teria reconhecido a ocorrência desse instituto, no item 7 do voto condutor do acórdão recorrido, verifico que se tratou da análise da prescrição da pretensão punitiva (stricto sensu) , realizada com base no Acórdão 1441/2016-TCU-Plenário, relator Ministro Benjamin Zymler (que uniformizou a jurisprudência acerca do prazo prescricional das sanções aplicadas pelo TCU, subordinando-o à disciplina do art. 205 do Código Civil) , ocasião em que se concluiu pela sua ocorrência e, por conseguinte, pela não aplicação de multa proporcional ao recorrente.
17.	Ou seja, não se tratou da prescrição da pretensão ressarcitória, instituto distinto, o qual, como demonstrado alhures, não ocorreu no caso em exame, razão pela qual se decidiu pela condenação em débito do recorrente. 
18.	Por fim, tem-se que, em relação à irregularidade ensejadora do débito que lhe foi imputado (não aplicação da contrapartida pactuada) , o recorrente não apresentou qualquer elemento que pudesse descaracterizá-la e/ou elidir a sua responsabilidade pelo ressarcimento desse débito.
19.	Assim, não vislumbro razões para alteração do mérito da decisão anteriormente adotada por este Tribunal nestes autos, de irregularidade das contas, com condenação em débito.
	Ante todo o exposto, VOTO por que seja adotada a deliberação que ora submeto a este Colegiado.
TCU, Sala das Sessões Ministro Luciano Brandão Alves de Souza, em 14 de junho de 2022.
Ministro JOÃO AUGUSTO RIBEIRO NARDES 
Relator